【裁判字號】    99,台上,1083
【裁判日期】    990225
【裁判案由】    殺人
【裁判全文】
最高法院刑事判決            九十九年度台上字第一０八三號
上  訴  人  甲○○
選任辯護人  陳益軒律師
上列上訴人因殺人案件，不服台灣高等法院高雄分院中華民國九
十八年十一月三十日第二審更審判決（九十八年度上重更(一)字第
二二號，起訴案號：台灣屏東地方法院檢察署九十七年度偵字第
二八六六號），提起上訴，本院判決如下：
    主  文
原判決關於殺人既遂部分撤銷，發回台灣高等法院高雄分院。
其他上訴駁回。
    理  由
一、撤銷發回（殺人既遂）部分：
本件原判決認定上訴人甲○○有如其事實欄所載之殺人既遂犯行
，因而撤銷第一審該部分之科刑判決，改判仍論處上訴人殺人三
罪刑，固非無見。
惟查：(一)、被告以外之人於審判中如以證人身分到場具結陳述，
而與先前於審判外警詢時所為陳述不符者，其先前之陳述，須具
有較可信之特別情況，且為證明犯罪事實之存否所必要者，始得
採為斷罪之依據，刑事訴訟法第一百五十九條之二定有明文。而
是否具有較可信之特別情況，法院應經調查，依於審判外為陳述
時之外部附隨環境或條件，除詢問有無出於不正方法、陳述是否
出於非任意性外，兼須就有無違反法定障礙事由期間不得詢問及
禁止夜間詢問之規定、詢問時是否踐行告知義務、警詢筆錄所載
與錄音或錄影內容是否相符等各項為整體之考量，以判斷其先前
之陳述，是否出於「真意」之信用性獲得確切保障，並於判決理
由內敘明其採用先前不一致之陳述，如何具有較可信之特別情況
，且就具體個案案情及相關卷證判斷，為發現實質真實目的，除
該項審判外之陳述外，已無從再就同一供述者，取得與其上開審
判外陳述之相同供述內容，或無從以其他證據代替，確為證明犯
罪存否所必要之理由，方為適法。不得未經調查，遽認其先前之
陳述具有可信性之情況保證，否則任何審判外之陳述當無不得為
證據之可能，殊非立法排除傳聞證據之本旨所在。卷附證人鄭雅
雲於警詢之陳述，屬傳聞證據，原則上無證據能力，原判決以鄭
雅雲於警詢之供述與上訴審之證述不符，徒以其係以上訴人配偶
身分配合調查，自具較可信之特別情況，依刑事訴訟法第一百五
十九條之二規定，該陳述具證據能力等旨（見原判決第四頁一(一)
）。既未就鄭雅雲警詢陳述當時之外在環境、條件等，說明何以
具有特別可信情形，而足以擔保其信用性無虞；對該審判外陳述
如何具有「必要性」一節，亦僅謂該陳述「為證明本件被告（即
上訴人）犯罪事實存否所必要」，對該審判外陳述如何係證明上
訴人本件犯罪事實存否所必要之要件，未為任何說明，遽以上情
認鄭雅雲審判外之陳述具證據能力，而執為上訴人上揭殺人各犯
行，無自首適用之部分論據（見原判決第二三頁第七行以下），
採證難認適法，併有理由不備之違誤。(二)、有罪之判決書，須將
認定之犯罪事實詳記於事實欄，然後於理由內逐一說明其所憑之
證據及其認定之理由，以使事實與理由兩相一致，方為合法。倘
事實欄已有敘及，而理由內未加說明，為理由不備，理由內已為
說明，而事實欄無此記載，則理由失其依據，按諸刑事訴訟法第
三百七十九條第十四款規定，其判決當然違背法令。本件依原判
決之記載，上訴人始終否認有其事實欄一所載於民國九十七年四
月二十日十六時許，因不滿被害人ROID在「萬億春號」漁船甲板
作業區收網時，未能將已捕撈之魚貨鉤抓上船，基於不確定之殺
人故意，在北緯十四度四十六分、東經一百四十度四十分之海域
，將ROID自該漁船上推落海中，並繼續行進約五十公尺始停下，
由船員KAMARUDIN 下海搜救無果，致ROID溺斃之殺人犯行等情，
並辯稱因出海後漁獲情況欠佳，決定更換漁場，故自九十七年四
月十九日起即未再捕魚，同年月二十日已全速前往新漁場途中云
云。但：(1)原判決就ROID落海後，經如何之時間及方式搜救仍無
所獲而得認定已溺斃，及上訴人溺斃ROID之殺人犯行，乃肇因不
滿ROID在漁船作業區收網時，未能將已捕撈之漁獲鉤抓上船所致
各情，未說明所憑之證據及其認定之理由，遽謂係起因ROID未能
將已捕撈之漁獲鉤抓上船，上訴人盛怒下而為推落其下海致溺斃
（見原判決第十二頁倒數第九行以下），論以殺人犯行，自有判
決理由欠備之違誤。(2)上訴審及原審經向行政院農業委員會漁業
署（下稱漁業署）函查結果，該署以九十八年五月十一日漁北一
字第０九八一二０七七九八號、同年十月三十日漁北一字第０九
八一二四九一一四號等函附萬億春號漁船之航跡圖，分別覆稱：
該船船位回報器（VMS ）係每四小時回報一次船位，九十七年四
月二十日中午十二時至十八時止，期間計有二次船位資料，據VM
S 系統推測瞬間航速皆在五節以上，在正常狀態下，可能為航行
狀態；及該漁船於上述期間內之航行距離為十五．四一浬，漁船
之最大航速為十．七節，該漁船及一般漁船於下鉤捕漁作業過程
，通常之最高航速應不超過三－四節，實際航速仍須視船員掛餌
投繩技術及潮流、海象等因素而異等旨。原判決則以船隻航行之
緩速可隨意操控，上揭航跡圖顯示二次回報中間之位置不同，固
可證明期間船隻並非置於完全停駛之狀態，然在四小時內之某段
時間，船隻停滯或緩行而為捕魚作業，亦有可能，故上揭函覆內
容及航跡圖，均不足憑為有利上訴人之認定（見原判決第八頁(1)
(2)）。惟上揭漁業署函覆意旨已揭明該漁船於上載期間，瞬間航
速「皆在五節以上」，可能處於航行狀態，併說明該漁船如係下
鉤捕漁作業過程，通常最高航速應未逾三－四節等旨。如果無訛
，如何能認上訴人推落ROID入海之時，該船隻係處於停滯或緩行
捕魚作業之狀態？而依航跡圖所示二次船位資料顯示之時間，扣
除原判決所載船隻曾停留搜救ROID之時間，及其餘漁工仍續完成
當（二十）日捕漁工作之停留時間（見原判決第十一頁第八行以
下）後，與上訴人推落ROID入海之時、地有無關連性？俱與判斷
上訴人所為當時全速前往新漁場，未在上揭海域為下鉤作業停留
之辯解是否可採，非無關聯。乃原判決未詳予勾稽，說明其憑以
認定之證據及理由，遽以上詞推認漁業署上揭函覆內容及航跡圖
均不足為有利上訴人之認定，自嫌速斷，併有證據調查未盡及理
由不備之違法。(三)、事實認定與理由說明，不相一致，或事實或
理由欄內之記載，前後齟齬，或認定之事實，與所採之證據不相
適合，或認定事實與卷證資料不符，即屬判決理由矛盾之當然違
背法令。依原判決前揭(二)之記載，乃上訴人基於不確定之殺人故
意，於所載海域將ROID自漁船上推落海中後，仍不停船，繼續行
進約五十公尺始停下，由船員KAMARUDIN 下海搜救無果，致ROID
溺水死亡等情。係認定上訴人於漁船行進中推落ROID落海，且於
續航一段距離後，始停船由KAMARUDIN 下海搜救；於理由內引用
證人KAMARUDIN、JENAL ABIDIN 於偵審時就上揭犯罪之時間、地
點、ROID所在漁船上相關位置、上訴人推落ROID之過程與手法、
ROID落海後之情況等節，為無矛盾之證詞為其論罪主要依據（見
原判決第七頁(一)1.）。惟稽之卷內資料，證人JENAL ABIDIN於第
一審證稱：其看到ROID時，他已在海裡，看到ROID落海當時，漁
船本來就是停駛的（見第一審卷第七三頁背面）；KAMARUDIN 則
證以：有看到上訴人推ROID落海，而船引擎有動繼續行駛等旨（
同上卷第八一頁背面至第八二頁）。有關ROID遭推落入海時，漁
船是否處於行進中？渠等之證述，似非完全一致。乃原判決竟以
上揭證人有關ROID落海後之情況證詞無矛盾，難謂無證據上理由
矛盾之違法。本院前次發回意旨業已指明，原判決仍未就此詳予
調查審認，並於理由內予以說明，致其瑕疵依然存在。(四)、原判
決認定上訴人有其事實欄二所載，於九十七年四月二十七日凌晨
三時許，持其附表（下稱附表）編號1.2.所示之尖刀二把，以其
中一把，朝被害人RUSDIN之上腹中央位置部位刺入一刀後，又接
續朝RUSDIN右胸部位刺入一刀，上開傷勢造成RUSDIN因腹腔（肝
臟）及右側胸腔（肺臟）大量出血而死亡之殺人犯行。固於理由
內依上訴人於警詢之供述，說明上訴人係以該編號1.2.所示尖刀
二把刺入RUSDIN身體，該二尖刀均係供犯罪所用之物，予以宣告
沒收（見原判決第十三頁倒數第二行以下、第二五頁倒數第九行
以下），惟繼謂上訴人持附表編號1、2所示尖刀，以其中一把，
朝RUSDIN上腹中央位置部位及右胸部位各刺入一刀（見原判決第
十七頁第一至五行），似又認上訴人以同一把尖刀刺入RUSDIN身
體二刀，稽之原判決所採上訴人於警詢之供述內容：其順手在駕
駛艙拿取一把殺魚刀，以右手持殺魚刀刺中RUSDIN，RUSDIN往甲
板跑，其追上又朝RUSDIN刺中一刀等旨（見警詢卷第六、九頁）
。倘若無訛，上訴人係持一把尖刀刺殺RUSDIN二刀。原判決關於
上訴人究持幾把尖刀為刺殺RUSDIN之犯行，其事實及理由之說明
相互齟齬，且與卷證資料不相適合，有證據上理由矛盾之違法。
上訴意旨執以指摘原判決該部分不當，非無理由，應認該部分仍
有發回更審之原因。
二、上訴駁回（殺人未遂）部分：
按第三審上訴書狀，應敘述上訴之理由，其未敘述者，得於提起
上訴後十日內補提理由書於原審法院，已逾上述期間，而於第三
審法院未判決前仍未提出上訴理由書狀者，第三審法院應以判決
駁回之，刑事訴訟法第三百八十二條第一項、第三百九十五條後
段規定甚明。本件上訴人不服原判決殺人未遂部分之判決，於九
十八年十二月十七日提起上訴，且未敘述理由，迄今逾期已久，
於本院判決前仍未提出，其此部分上訴自非合法，應予駁回。
據上論結，應依刑事訴訟法第三百九十五條後段、第三百九十七
條、第四百零一條，判決如主文。
中    華    民    國  九十九  年    二    月  二十五  日
                      最高法院刑事第十一庭
                          審判長法官  石  木  欽
                                法官  洪  佳  濱
                                法官  韓  金  秀
                                法官  段  景  榕
                                法官  周  煙  平
本件正本證明與原本無異
                                      書  記  官
中    華    民    國  九十九  年    三    月    一    日
                                                      K

司法院資訊處製作；財團法人民間司法改革基金會備份。
